---
title: "Identificação dos Fatores Relacionados à Exportação de Açúcar no Brasil"
author: "Alexandre, Carina e Eduardo"
date: "7 de dezembro de 2016"
output:
  revealjs::revealjs_presentation:
    theme: sky
    highlight: pygments
    center: false
    
    reveal_options:
      slideNumber: true
      previewLinks: true
---

```{r setup, include=FALSE}
knitr::opts_chunk$set(echo = TRUE)

# Escolher a codificação "UTF-8"]
knitr::opts_chunk$set(echo = FALSE)
options(digits=2)

# Diretório de trabalho:
setwd("C:/Users/Eduardo/Desktop/Mestrado_UFU/Sem2_Disc2_MetodosQuant2/Seminario/Apresentacao_20161207/")

# Bibliotecas utilizadas:
library(car)
library(nlme)
library(lmtest)
library(faraway)
library(shiny)

dados <- read.csv2(file="dadosSeminario_FINAL.csv", stringsAsFactors = FALSE)
dados$AreaColhidaCana <- as.numeric(dados$AreaColhidaCana)
dados$ProdCana_ton <- as.numeric(dados$ProdCana_ton)
```
  
# Apresentação das Variáveis Analisadas:  

## Dados e Período Analisado:  
- **Fonte dos dados**: Site do Instituto de Pesquisa Econômicas Aplicadas (IPEA), www.ipeadata.gov.br  
- **Período analisado**: Dados anuais de 1974 a 2010  
- **Séries de Dados Extraídas**:  
        - Volume de açúcar exportado (em toneladas)  
        - Valor das exportações de açúcar (em milhares de US\$)  
        - Área colhida de cana de açúcar (em Hectares)  
        - Produção de cana de açúcar (em toneladas)  
        - Taxa Selic no ano (em % a.a.)  

## Variável Dependente e Variáveis Independentes  
 - **Variável Dependente**: Volume de açúcar exportado, em toneladas (VolExpAcucar_ton))  
 - **Variáveis Independentes**:  
        - Área Colhida de Cana de Açúcar (AreaColhidaCana)  
        - Produção de cana, em toneladas (ProdCana_ton)  
        - Taxa Selic ao ano (TaxaSELIC)  
        - Preço do açúcar no mercado internacional (PrecoAcucar)  
  
## Estatísticas Descritivas  
```{r}
# Vetores com as médias e desvios padrões 
medias <- sapply(dados, mean)
desvPad <- sapply(dados, sd)

# Nomear os elementos dos vetores criados acima
names(medias) <- names(dados)
names(desvPad) <- names(dados)

# Vetor com os coeficientes de variação:
coefVar <- desvPad/medias * 100
```  

Variável | Média $\bar{X}$| Desvio Padrão $\sigma$| Coeficiente de Variação $\left( \frac{\sigma}{\bar{X}} \times 100 \right)$
------------- | ------------- | ------------- | -------------
VolExpAcucar_ton | `r medias["VolExpAcucar_ton"]` | `r desvPad["VolExpAcucar_ton"]` | `r coefVar["VolExpAcucar_ton"]`%  
AreaColhidaCana | `r medias["AreaColhidaCana"]` | `r desvPad["AreaColhidaCana"]` | `r coefVar["AreaColhidaCana"]`%  
ProdCana_ton | `r medias["ProdCana_ton"]` | `r desvPad["ProdCana_ton"]` | `r coefVar["ProdCana_ton"]`%  
TaxaSELIC | `r medias["TaxaSELIC"]` | `r desvPad["TaxaSELIC"]` | `r coefVar["TaxaSELIC"]`%  
PrecoAcucar | `r medias["PrecoAcucar"]` | `r desvPad["PrecoAcucar"]` | `r coefVar["PrecoAcucar"]`%  




## Comportamento das variáveis ao longo do período analisado:  
```
runApp("AppGrafST")
```  
 - Executar aplicativo com os gráficos com os comportamentos das variáveis ao longo do tempo.  


## Relação Linear Individual Entre a Variável Dependente e as Variáveis Independentes 
```
runApp("AppGrafRelacaoLin")
```  
 - <small>Aplicativo plota no eixo X uma das variáveis independentes e no eixo Y a variável dependente, **VolExpAcucar_ton**.</small>  
 - <small>A linha no gráfico se refere à reta de regressão</small>:  
<small>$$VolExpAcucar\_ton = \beta_0 + \beta_1 X + \epsilon$$</small>  
 - <small>Na margem superior do gráfico, é apresentada a correlaçaõ entre a variável independente selecionada e VolExpAcucar_ton.</small>  



# Seleção das Variáveis Independentes do Modelo:  

## Correlação entre as variáveis independentes:  
```{r}
dados2 <- data.frame(dados$AreaColhidaCana, dados$ProdCana_ton, dados$TaxaSELIC, dados$PrecoAcucar)

names(dados2) <- c("AreaColhidaCana", "ProdCana_ton", "TaxaSELIC", "PrecoAcucar")

cor(dados2)
```  
- Correlação muito alta entre **"ProdCana_ton"** e **"AreaColhidaCana"**  
- A inclusão das duas irá acarretar em **problemas de multicolinearidade** no modelo de regressão.  


## Variance Inflation Factor (VIF) para as variáveis independentes:    
- VIF para um modelo linear que utiliza as 4 variáveis independentes apresentadas anteriormente:  
```{r}
vif(dados2)
```  
- Optou-se por **retirar "ProdCana_ton"**, uma vez que esta variável é a que mais "infla" a variância do nosso modelo linear.  




# Primeiro Modelo de Regressão:  

## Primeiro Modelo de Regressão: 
 - <small> O primeiro modelo de regressão testado inclui as três variáveis independentes remanescentes </small>.  
 - <small> Modelo de regressão a ser estimado: </small>  
<small>$$VolExpAcucar\_ton_t = \beta_0 + \beta_1*AreaColhidaCana_t + \beta_2*TaxaSELIC_t + \beta_3*PrecoAcucar_t + \epsilon$$</small>  


## Resultados da estimação do modelo por Mínimos Quadrados Ordinários (MQO):  
```{r}
modReg1 <- lm(VolExpAcucar_ton~AreaColhidaCana+TaxaSELIC+PrecoAcucar, data=dados)
summary(modReg1)
```  

## Resultados da estimação do modelo por Mínimos Quadrados Ordinários (MQO):
 - O coeficiente da variável **PrecoAcucar** não foi estatísticamente diferente de zero.  
 - Os outros coeficientes da regressão foram estatísticamente diferentes de 0.  


# Segundo Modelo de Regressão:  

## Segundo Modelo de Regressão:  
 - Retirando do modelo a variável **PrecoAcucar**, o novo modelo a ser estimado, pelo método MQO, será:  
$$VolExpAcucar\_ton_t = \beta_0 + \beta_1*AreaColhidaCana_t + \beta_2*TaxaSELIC_t + \epsilon$$  

## Resultados da estimação por MQO do segundo modelo:  
```{r}
modReg2 <- lm(VolExpAcucar_ton~AreaColhidaCana+TaxaSELIC, data=dados)
summary(modReg2)
```  

## Resultados da estimação por MQO do segundo modelo:  
- Os coeficientes angulares das duas variáveis remanescentes do modelo continuaram sendo estat[isticamente diferentes de 0.  
- O coeficiente de determinação do modelo $\left( R^2 \right)$ foi de `r summary(modReg2)$adj.r.squared`, o que indica uma ajuste muito bom.  
- Assim, esse modelo será o modelo adotado aqui.  
- A próxima seção analisa a validade desse modelo no tocante às pressuposições acerca dos resíduos.  


# Verificação dos Pressupostos Acerca dos resíduos:  

## Pressupostos Testados:  
- Para assegurar a validade do nosso modelo de regressão, são testados a seguir os três pessupostos acerca dos resíduos do nosso modelo de regressão:  
        - 1- Os resíduos do Modelo possuem distribuição normal  
        - 2- Homocedasticidade dos resíduos, isto é, a variância dos resíduos é homogênea.  
        - 3- Os resíduos são independentes, isto é, não há correlação serial entre os resíduos da regressão.  


## Teste de Normalidade Shapiro-Wilk para os Resíduos:  
$$H_0: Resíduos \ são \ normalmente \ distribuídos$$
$$H_1: Resíduos \ não \ são \ normalmente \ distribuídos$$
```{r}
# Normalidade dos resíduos
shapiro.test(modReg2$residuals)
```  
- Não se deve rejeitar a $H_0$ de que os resíduos possuem distribuição normal!  



## <small>Homogeneidade de Variâncias dos Resíduos (Homocedasticidade dos Resíduos) </small>  
<small>$$H_0: \sigma_1 = \sigma_2$$</small>
<small>$$H_1: \sigma_1 \neq \sigma_2$$</small>
```{r}
res <- sort(modReg2$residuals, decreasing=FALSE)
varParte1 <- res[1:18]
varParte2 <- res[19:37]
var.test(varParte1, varParte2)
```  
 - </small> Não Rejeita a $H_0$ de que as variâncias dos dois grupos de resíduos sejam estatísticamente diferentes. </small>  
 - </small>Portanto, o modelo atende ao pressuposto de Homocedasticidade! </small>  


## <small> Teste de Durbin-Watson para a Independência dos Resíduos: </small>  
<small>$$H_0: \rho_{i,j} = 0$$</small>
<small>$$H_1: \rho_{i,j} \neq 0$$</small>
```{r}
dwtest(modReg2)
```  
- <small>O resultado acima mostra que o modelo de regressão violou o pressuposto de independência dos resíduos e, portanto, há a presença de **correlação serial** entre os resíduos do modelo de regressão. </small>  
- <small>**Deve-se realizar ajustes para validar o modelo de regresão!** </small>  



# Estimação do Modelo pelo Método dos Mínimos Quadrados Generalizados (MQG):  

## Sobre o modelo a ser Utilizado:  
- Para contornar o problema de correlação serial dos resíduos, deve-se utilizar um modelo de regressão com estimativa de erros autoregressivos de 1a Ordem.   
- Isto é, estimar o modelo pela técnica de Mínimos Quadrados Generalizados (MQG)  
- **Obrigado Janser!!**  

## Sumário do Modelo por Mínimos Quadrados Generalizados  
```{r, echo=FALSE}
modRegressao <-gls(VolExpAcucar_ton~AreaColhidaCana+TaxaSELIC, data=dados, correlation=corAR1(form=~1|Ano))
summary(modRegressao)
```  
  
## Sumário do Modelo por Mínimos Quadrados Generalizados 
 - Ambos os coeficientes da regressão foram estatísticamente diferentes de 0  
 - Relação positiva entre o volume de açúcar exportado e a quantidade produzida de cana-de-açúcar.  
 - Relação negativa entre o volume de açúcar exportado e variações na taxa básica de juros da econimia, a taxa Selic.  
 - A seguir são Testados os pressupostos de **Normalidade** e **Homocedasticidade** dos resíduos da regressão.  

## Teste de Normalidade de Shapiro-Wilk para os resíduos da regressão:
```{r}
shapiro.test(modRegressao$residuals)
```  
- O pressuposto de normalidade continua sendo atendido  

## Teste de Homogeneidade das Variâncias dos Resíduos da Regressão:  
```{r}
res <- sort(modRegressao$residuals, decreasing=FALSE)
varParte1 <- res[1:18]
varParte2 <- res[19:37]
var.test(varParte1, varParte2)
```  
- O pressuposto de homocedasticidade dos resíduos continuou sendo atendido!  
